台灣基隆地方法院民事判決　　　　　　　 91年度訴字第611號
原　　　告　乙○○
訴訟代理人　鄭文婷律師
被　　　告　基隆市政府公共汽車管理處
法定代理人　丁○○
被　　　告　甲○○
右二人共同
訴訟代理人　王瀅雅律師
上列當事人間請求損害賠償事件，本院於民國94年1 月27日辯論
終結，茲判決如下：
    主      文
被告應連帶給付原告新台幣捌拾伍萬柒仟伍佰參拾伍元，及自民
國九十二年一月十五日起至清償日止，按年息百分之五計算之利
息。
原告其餘之訴駁回。
訴訟費用由被告連帶負擔十分之三，餘由原告負擔。
本判決第一項於原告以新台幣貳拾玖萬元供擔保後，得為假執行
；但被告如於假執行程序實施前，以新台幣捌拾伍萬柒仟伍佰參
拾伍元為原告預供擔保，免為假執行。
原告其餘假執行之聲請駁回。
    事      實
甲、原告方面：
  壹、聲明：被告應連帶給付原告新台幣（下同）0000000 元，
      及自起訴狀繕本送達翌日起至清償日止，按年息百分之五
      計算之利息，並願供擔保請准宣告假執行。
  貳、陳述：
    一、原告乙○○於民國90年3 月2 日晚間，在基隆市○○路
        何嘉仁書店前公車招呼站搭乘由被告甲○○所駕駛車號
        FI-398號和平島線公車，欲返回位於漁市場附近之住家
        。由於當時並無座位，原告便站立搭車，被告甲○○駕
        駛該公車先是快速疾駛至忠一路與愛一路交叉路口，等
        待紅燈過後綠燈通行，待綠燈號誌變換起步後不及廿公
        尺，被告甲○○竟在無任何預警之情況下突然緊急煞車
        ，造成車上站立乘客反應不及，因而紛紛摔倒在地，可
        見被告甲○○當時駕車確實速度過快，始會導致全車乘
        客跌倒在地，而原告當時亦因突如其來之衝擊而摔倒，
        且因同時周遭乘客均因重心不穩跌倒，原告遂因此遭到
        其他跌倒之旅客層層疊疊壓住，待原告起身後，即覺身
        體不適，而在返家後隨即就醫，經醫師診斷認定原告受
        有肌肉拉傷。隔日（即90年3 月4 日）原告又出現脊椎
        劇痛，而再度前往馬偕紀念醫院（下稱馬偕醫院）急診
        ，經醫師診斷後轉由神經科門診追蹤治療。之後原告復
        至長庚紀念醫院林口分院（下稱林口長庚醫院）診療。
        原告於案發當時係就讀大華技術學院之在學學生，事故
        發生後，僅能就近在東元綜合醫院（下稱東元醫院）持
        續診治，而經東元醫院詳細檢查及持續診療後，更發現
        車禍當時業已造成原告頸椎受傷，合併中央脊髓症候群
        等重大難治之傷害，且因中樞神經系統機能遺有障礙，
        縱經治療其勞動能力仍將無法恢復常人水準，且將遺有
        慢性肩、頸痛下背痛關節疼痛等後遺症，仍需持續復健
        四、五年進行復健始能減緩前述後遺症之影響。迄今原
        告已持續在東元醫院、長庚醫院及慈恩診所就診長達近
        二年，原告更因難忍長期身體病痛，而於90年9 月11日
        向大華技術學院申請休學，在家療養，足見原告身體、
        健康法益確已因被告甲○○之行為而受有損害。
    二、原告之母吳素瓊自本件事故發生後，當日晚上即以電話
        向被告基隆市公共汽車管理處（下稱基隆公車處）質疑
        公車駕駛之行為，惟公車處始終推託搪塞，嗣經吳素瓊
        接連數日多次聯繫公車處後，公車處依然故我置若罔聞
        ，吳素瓊在求助無門之情況下只得透過民意代表出面協
        助與公車處溝通協調，並經媒體披露後，公車處礙於輿
        論壓力始向基隆市中正區調解委員會申請調解，誰料公
        車處雖主動申請調解，但卻無任何和解之誠意，僅以被
        告甲○○無資力為由拒絕賠償，導致雙方調解不成。
    三、原告以重疊之合併方式起訴請求被告等連帶賠償損害，
        請求權基礎為：
      （一）侵權行為損害賠償：按民法第191 條之2 規定「汽
            車、機車或其他非依軌道行使之動力交通車輛，在
            使用中加損害於他人者，駕駛人應賠償因此所生之
            損害。但於損害之防止以盡相當之注意者，不在此
            限。」消費者保護法第7 條規定「從事設計、生產
            、製造商品或提供服務之企業經營者，於提供商品
            流通進入市場，或提供服務時，應確保該商品或服
            務，符合當時科技或專業水準可合理期待之安全性
            。商品或服務具有危害消費者生命、身體、健康、
            財產之可能者，應於明顯處為警告標示及緊急處理
            危險之方法。企業經營者違反前二項規定，致生損
            害於消費者或第三人時，應負連帶賠償責任。但企
            業經營者能證明其無過失者，法院得減輕其賠償責
            任。」被告甲○○因駕駛非依軌道行駛之動力交通
            車輛，在使用中加損害於原告，依首揭條文規定駕
            駛人即被告甲○○自應賠償原告因此所生之損害。
            而被告基隆公車處依消費者保護法第7 條規定應對
            原告負損害賠償責任。被告等雖本於各別之發生原
            因對原告負損害賠償責任，惟被告等既具有同一目
            的，對原告各負全部給付之義務，因被告中之中一
            人為給付，另一被告亦因目的之達成而同免其責任
            ，是本件被告等對於原告應負不真正連帶賠償損害
            之責任。次按消費者保護法第7 條之1 規定「企業
            經營者主張其商品於流通進入市場，或其服務於提
            供時，符合當時科技或專業水準可合理期待之安全
            性者，就其主張之事實負舉證責任。商品或服務不
            得僅因其後有較佳之商品或服務，而被視為不符合
            前條第一項之安全性。」而危險責任可分為一般危
            險責任及特別危險責任二個下位概念。就我國侵權
            行為法之體系構造言，其相互區隔關係，得描述為
            ：一般危險責任，適用責任推定模式（因果關係推
            定＋中間責任），並表徵於民法；特別危險責任，
            適用無過失責任主義（因果關係推定＋無過失責任
            ），並表徵於（民事）特別法。可見民法第191 條
            之2 、消費者保護法第7 條及第7 條之1 乃是舉證
            責任倒置及因果關係推定之規定。被告基隆公車處
            係提供旅客運送服務之企業經營者，應確保其提供
            之運送服務無安全上之危險，而原告於接受被告基
            隆公車處之運送服務時身體法益受到傷害，依民法
            第188 條第1 項及前揭消費者保護法第7 條之規定
            ，被告基隆市公車處自應與被告甲○○連帶對原告
            負損害賠償責任。復依民法第193 條及同法第195
            條之規定「不法侵害他人之身體或健康時，對於被
            害人因此喪失或減少之勞動能力，或增加生活上之
            需要時，應負損害賠償責任。」「不法侵害他人之
            身體、名譽、自由、信用、隱私貞操，或不法侵害
            其他人格法益而情節重大者，被害人雖非財產上之
            損害，亦得請求賠償相當之金額者。」則被告吳光
            訓及基隆公車處自應連帶賠償原告所受之損害。
      （二）債務不履行（含瑕疵給付）導致之損害賠償：
            被告基隆公車處對原告應負民法第654 條之事變責
            任，而被告甲○○則對原告負民法第184 條第1 項
            前段侵權行為損害賠償責任。被告甲○○因其行為
            ，侵害原告之身體及健康法益，致原告受有頸椎受
            傷，合併中央脊髓症候群且因中樞神經系統機能遺
            有障礙，手腳之勞動能力將無法恢復常人水準，並
            將遺留慢性肩、頸痛下背痛關節疼痛等後遺症，原
            告因此受有如下損害：A 醫療、復健及就醫所花費
            交通費用：共計57535 元。B 原告勞動能力減損之
            部分：原告受傷後，經醫師診斷認定原告所受傷害
            勢將留有後遺症，症狀包括骨質疏鬆症、易長骨刺
            ，肌肉萎縮等，經便經過治療亦僅能從事輕便工作
            ，勞動能力及耐力均低於常人，日後求職必有困難
            ，揆諸原告本就讀大華技術學院，畢業後一般學生
            約可覓得月薪32000 元左右之工作，然原告因被告
            等之侵權行為導致工作能力減損，日後恐怕僅能從
            事輕便工作，而無法勝任較為符合其智識能力的工
            作，依行政院勞工委員會公告最低工資約為16000
            元，故原告每年勞動減損為192000元（以每月原告
            本可得薪資約為32000 元扣除最低工資）（
            16000 ×12=192000）。 原告目前年齡至60歲退休
            尚有40年，依霍夫曼計算法原告減損之勞動能力約
            為0000000 元。C 精神慰撫金：原告本係一平凡之
            在學學生，身體健康，四肢健全，正待畢業後服務
            社會開創光明前程，不料卻遭此橫禍，傷及重要之
            中樞神經系統，除有傷殘之虞外，更是需終日承受
            肉體之折磨，身心俱感痛苦，依民法第195 條之規
            定，請求被告等連帶賠償原告慰撫金0000000 元。
            上述金額合計為0000000 元，扣除已領32890 元保
            險金，被告應連帶賠償原告0000000 元。
  參、證據：提出診斷證明書11份、休學申請書、調解不成立證
      明書、基隆市公共汽車管理處函各1 份、醫療費用收據63
      份及交通費用收據121 份為證。
乙、被告方面：
  壹、聲明：駁回原告之訴及假執行之聲請，如受不利益判決，
      願供擔保請准免為假執行。
  貳、陳述：
    一、被告甲○○行車時，因在綠燈號誌變換後起步，並未超
        速，而其所以在起步不久緊急煞車，係因路旁二名女學
        生突然闖紅燈橫越馬路，甲○○在急迫情形之下採取緊
        急煞車之必要措施，縱使原告受有傷害，亦係因不可抗
        力所致，甲○○之行為並無過失。
    二、交通部依據公路法訂定之「汽車運輸業行車事故損害賠
        償金額及醫療補助費發給辦法」規定，除醫療費用由汽
        車所有人或駕駛人負責支付外，其賠償金額之標準，非
        重傷者最高金額為400000元，如原告依據公路法規定請
        求，其賠償上限即應受前述規定拘束。
    三、原告經國立台灣大學醫學院附設醫院（下稱臺大醫院）
        鑑定結果，並無減少勞動能力情事，原告亦未另行舉證
        其勞動能力有如何減少，其請求賠償勞動能力減少損失
        ，亦無理由。
    四、又原告搭乘公車時，對於自己之身體安全應盡相當注意
        義務，其於站立行駛中之車上時，應緊握扶手，以防止
        突發事故所致之重心不穩，縱使被告甲○○有過失，原
        告對於損害之發生及擴大，亦屬與有過失，應減輕或免
        除賠償金額。且原告請求0000000 元之精神慰撫金過高
        ，亦應予酌減。
  參、證據：提出基隆市公共汽車管理處車輛行駛紀錄單1 份為
      證，並聲請訊問證人丙○○。
丙、本院依聲請向東元醫院、長庚醫院（基隆分院、林口分院）
    調取乙○○病例資料，並囑託臺大醫院鑑定原告有無減少勞
    動能力情形。。
    理      由
壹、被告基隆市公共汽車管理處之法定代理人原為黃軒耀，於訴
    訟程序進行中，先後變更為丁國民、丁○○，被告基隆市公
    共汽車管理處聲明承受訴訟，合於民事訴訟法第175 條第1
    項之規定。又原告原起訴請求被告連帶給付0000000 元，嗣
    擴張為0000000 元，又減縮為0000000 元，其擴張及減縮訴
    之聲明，亦合於同法第255 條第1 項第3 款之規定，合先敘
    明。
貳、原告起訴主張其於90年3 月2 日晚間，搭乘由被告甲○○所
    駕駛車號FI-398號公車，欲返回位於漁市場附近之住家。由
    於當時並無座位，原告便站立搭車，被告甲○○駕駛該公車
    至忠一路與愛一路交叉路口，等待紅燈過後綠燈通行，待綠
    燈號誌變換起步後不及廿公尺，被告甲○○在無任何預警之
    情況下突然緊急煞車，造成車上站立乘客反應不及，因而紛
    紛摔倒在地，原告因突如其來之衝擊而摔倒，且因同時周遭
    乘客均因重心不穩跌倒，原告遂因此遭到其他跌倒之旅客壓
    經醫師診斷認定原告受有肌肉拉傷。隔日原告又出現脊椎劇
    痛，而再度前往馬偕醫院急診，經醫師診斷後轉由神經科門
    診追蹤治療。之後原告復至長庚林口分院及東元醫院持續診
    治，而經東元醫院詳細檢查及持續診療後，更發現車禍當時
    業已造成原告頸椎受傷，合併中央脊髓症候群等重大難治之
    傷害，且因中樞神經系統機能遺有障礙，縱經治療其勞動能
    力仍將無法恢復常人水準，且將遺有慢性肩、頸痛下背痛關
    節疼痛等後遺症，仍需持續復健四、五年進行復健始能減緩
    前述後遺症之影響。被告甲○○為基隆公車處所僱用之駕駛
    ，原告所受損害自應由被告等連帶賠償等語。
參、被告則以甲○○之所以在起步不久緊急煞車，係因路旁二名
    急煞車之必要措施，縱使原告受有傷害，亦係因不可抗力所
    致，甲○○之行為並無過失。另原告如依據公路法規定請求
    ，其賠償上限即應受交通部依據公路法訂定之「汽車運輸業
    行車事故損害賠償金額及醫療補助費發給辦法」規定拘束，
    非重傷者最高金額為400000元。再者，原告經臺大醫院鑑定
    結果，並無減少勞動能力情事，原告亦未另行舉證其勞動能
    力有如何減少，其請求賠償勞動能力減少損失，亦無理由。
    又原告搭乘公車時，對於自己之身體安全應盡相當注意義務
    ，其於站立行駛中之車上時，應緊握扶手，以防止突發事故
    所致之重心不穩，縱使被告甲○○有過失，原告對於損害之
    發生及擴大，亦屬與有過失，應減輕或免除賠償金額。且原
    告請求0000000 元之精神慰撫金過高，亦應予酌減等語，資
    為抗辯。
肆、查被告甲○○駕駛公車在基隆市○○路與愛一路交岔路口，
    於綠燈號誌亮起時起步，前行約20公尺處時緊急煞車，當時
    車速僅時速不到20公里等情，為兩造所不爭執，並經證人丙○○到庭證明屬實（見本院92年4 月3 日言詞辯論筆錄），
    且有基隆公車處車輛行駛記錄單在卷足憑，堪信原告此部分
    之主張為真實。雖被告抗辯及證人丙○○證稱係因二名女學
    生突然闖出欲穿越馬路，被告甲○○始緊急煞車。惟按汽車
    行駛時，駕駛人應注意車前狀況及兩車併行之間隔，並隨時
    採取必要之安全措施，道路交通安全規則第94條第3 項規定
    甚明。次按因故意或過失，不法侵害他人之權利者，負損害
    賠償責任；又汽車、機車或其他非依軌道行使之動力交通車
    輛，在使用中加損害於他人者，駕駛人應賠償因此所生之損
    害；又受僱人因執行職務，不法侵害他人之權利者，由僱用
    人與行為人連帶負損害賠償責任，民法第184 第1 項前段、
    第191 條之2 、第188 條第1 項前段分別定有明文。被告甲○○明知車上有乘客站立，其駕駛公車理應注意車前狀況及
    避免緊急煞車導致站立乘車之乘客跌倒，縱使前方有行人欲
    穿越馬路，在時速不到20公里之行車速度情形下，被告甲○○應注意採取較緩之煞車方式，且依當時情形並非不能注意
    ，而被告甲○○竟疏未注意，貿然在毫無預警之情況下緊急
    煞車，導致原告及其他乘客紛紛跌倒，原告並因遭其他乘客
    壓住而受傷，其有過失自屬明顯，且其過失行為與原告所受
    傷害有相當因果關係，對於原告所受損害，自應負賠償責任
    。而被告甲○○於事故發生當時，係受僱於被告基隆公車處
    ，且甲○○係於執行駕駛公車之職務時，不法侵害原告之權
    利，被告基隆公車處既無民法第188 條第1 項但書之免責要
    件，原告主張被告二人應連帶負損害賠償責任之請求，即屬
    於法有據，應予准許。至被告抗辯稱原告在乘車時，對於自
    己之身體安全未盡相當注意義務，其於站立行駛中之車上時
    ，應緊握扶手，以防止突發事故所致之重心不穩，原告告對
    於損害之發生及擴大，亦屬與有過失云云。查原告與其他站
    立乘客均因被告甲○○之駕駛過失行為跌倒，可知應非所有
    站立之乘客均未拉緊扶手，而係因車輛突然緊急煞車，使乘
    客在猝不及防之情形下跌倒所致。被告又未能提出原告並未
    拉住扶手之證據加以證明，其抗辯顯非可採。
伍、茲就原告請求項目逐項審核如下：
  一、醫療費用部分
      原告因本件事故而受傷就醫所支出之醫療費用共計28240
      元，業據其提出馬偕醫院、林口長庚醫院、新昆明醫院、
      東元醫院、基隆長庚醫院、慈恩中醫診所出具之收據63份
      為證，被告自應連帶賠償此部分之醫療費用。
  二、交通費用部分
      按不法侵害他人之身體或健康者，對於被害人因此喪失或
      減少勞動能力，或增加生活上之需要時，應負損害賠償責
      任，民法第193 條第1 項定有明文。原告因本件交通事故
      受傷而不良於行，前往醫院就診支出之交通費用29295 元
      ，業據其提出收據121 份，自屬增加生活上之需要，應由
      被告連帶賠償。
  三、減少勞動能力部分
      本院向馬偕醫院函查原告之病情，經該院92年6 月11日以
      馬院醫神字第921393號函覆稱「病患乙○○90年3 月3 日
      至神經科門診就診，主訴於90年3 月2 日搭公車受傷，導
      致右上肢（肩部）疼痛，除了疼痛以外，同時右上肢無力
      感。當時神經學檢查為運動神經功能因疼痛無法正確評估
      其肌張力，感覺神經功能以及神經反射功能均為正常，右
      肩關節移動有疼痛感。當時安排頸椎X 光檢查以及處方藥
      物，先減輕其疼痛感，以便評估運動神經功能是否有影響
      。90年3 月4 日病患再度至本院急診就診，再次安排頸椎
      X 光、胸部X 光（各四張）評估頸椎、肩關節等，X 光結
      果均正常。90年3 月10日至神經科門診複診，主訴疼痛感
      有改善，但仍有一點痛，神經學檢查均為正常（但患者主
      觀上仍有無力感），於是安排神經傳導檢查，但患者並未
      按照指示檢查。肌腱炎可因各種原因導致，例如長期姿勢
      不良、受傷（挫傷）、重複過度使用等等。」另本院函請
      東元醫院就原告是否有喪失勞動能力予以鑑定，經該院93
      年2 月6 日以東秘總字第0920002696號函覆稱「病患乙○○君於90年4 月12日起至91年6 月21日於本院就診，由於
      負責林君之主治醫師業已離職，且病患自91年6 月22日後
      至今一年半有餘，期間並無前來本院複診，本院單憑以往
      病例記錄，難以確定其目前勞動力減損之嚴重度。林君雖
      可透過回診追蹤之相關檢查，對病情發展達到進一步之了
      解，但有關『勞動力減損之比例』，就目前醫療上之限制
      ，仍無法達到量化之標準，僅能就檢查結果，提出其目前
      較適宜從事輕度、中度還是重度勞力之工作建議。」本院
      為求慎重起見，再檢具原告在東元醫院、馬偕醫院、林口
      長庚醫院、基隆長庚醫院之病例資料，函請臺大醫院就原
      告有無減少勞動能力予以鑑定。經該院於93年8 月19日以
      （93）校附醫秘字第9300008292號函覆稱「（一）病患乙○○女士於90年3 月2 日搭乘公車時，因緊急煞車時受壓
      而導致頸部受傷，林女士當時有雙手無力之症狀，先經台
      北馬偕醫院治療，並轉林口長庚醫院接受復健治療，後再
      轉新竹續做復健治療。目前林女士主訴其有背酸、雙手腳
      無力及看書彎脖子困難等情形。（二）經接受本院理學檢
      查後，林女士之雙手肌力為四，其餘反射動作正常。另經
      核磁共振檢查無明顯異常，上下肢之誘發電位檢查亦為正
      常。一般脊髓傷害後之誘發電位應呈現為不正常，或許林
      ）林女士主訴其背痛並有主觀之雙手握力較弱，而客觀檢
      查為正常。據病例記載，林女士當初受傷時不似詐病，惟
      目前應有相當改善，林女士之勞動能力減少，可能與其從
      事之工作、心理狀況及家屬等外在條件有關，無法做一定
      之量化判定。」前述各醫院之鑑定函，均附卷可證。原告
      所稱減少勞動能力，以其目前身體狀況，並無任何證據能
      予以證明其勞動能力有所減損，從而其請求被告連帶給付
      減少勞動能力損失部分，自屬不應准許。
  四、精神慰撫金部分
      原告於本件交通事故發生當時，係大華技術學院二年級學
      生，因受傷前後二年期間，前往各醫院就診及復健治療，
      並因傷須辦理休學，有休學申請書在卷足憑。原告不僅身
      體受有傷害，又影響其就學，所受精神上之傷害，自屬重
      大，其依據民法第195 條第1 項規定，請求被告連帶給付
      精神上損害賠償自應准許。本院審酌被告甲○○係公車駕
      駛，原告係在學學生及被告基隆公車處係公營交通機關等
      兩造經濟、身分等一切情狀，認原告此部分所得請求之金
      額以800000元為恰當，在此範圍內之請求應予准許，逾此
      範圍之請求，應予駁回。
陸、綜據上述，應認原告因本件交通事故所受之損害為857535元
    ，其請求被告連帶給付前述損害金額及自起訴狀繕本送達被
    告等之翌日（92年1 月15日）起至清償日止，按週年利率百
    分之五計算之利息，核無不合，應予准許，原告逾此部分之
    請求為無理由，應予駁回。
柒、本件事證已臻明確，兩造其餘攻擊防禦方法與判決結果不生
    影響，爰不一一論述。
捌、原告及被告均陳明願供擔保，聲請宣告或免為假執行，就原
    告勝訴部分，經核均無不合，爰分別酌定相當擔保金額准許
    之。至原告敗訴部分，其假執行之聲請即失所附麗，應併予
    駁回。
據上論結，本件原告之訴為一部有理由，一部無理由，依民事訴
訟法第79條、第85條第2 項、第390 條第2 項、第392 條，判決
如主文。
中　　華　　民　　國　　94　　年　　2　　月　   22    日
                  民事庭法   官  陳培仁
以上正本係照原本作成。
對於本件判決如有不服，應於收受送達後二十日內向本院提出上
訴書狀，敘述上訴之理由，上訴於臺灣高等法院，並按他造當事
人之人數附具繕本。
中　　華　　民　　國　　94　　年　　2　　月　   22    日
                         書記官  溫麗燕
